臺灣板橋地方法院交通事件裁定　　　　　　　　　九十二年度交聲字第一六三四號
　　原處分機關　交通部公路總局臺北區監理所
　　異　議　人　甲○○
　　即受處分人
右列異議人因違反道路交通管理處罰條例案件，對於交通部公路總局臺北區監理所於
民國九十二年十月六日分別以北監自裁字第裁四○－Ｈ00000000號、北監自
裁字第裁四○－Ｈ00000000號所為之裁決處分（原舉發案號：臺中縣警察局
霧峰分局九十二年五月十七日中縣警交字第Ｈ00000000號、第Ｈ00000
000號），聲明異議，本院裁定如左：
    主  文
原北監自裁字第裁四○－Ｈ00000000號處分中關於持逾期之駕駛執照駕車部
分撤銷。
甲○○汽車駕駛人，駕駛車輛未隨身攜帶駕駛執照，處罰鍰新臺幣陸佰元。
其餘異議均駁回。
    理  由
一、按汽車駕駛人，駕駛汽車不服從交通勤務警察或依法令執行交通指揮、稽查任務
    人員之指揮或稽查，而本章各條無處罰之規定者，處新臺幣（下同）九百元以上
    一千八百元以下罰鍰；汽車行駛行車執照未隨車攜帶者，處汽車所有人三百元以
    上六百元以下罰鍰，並責令改正、補換牌照或禁止其行駛；又汽車駕駛人，駕駛
    車輛未隨身攜帶駕駛執照者，處三百元以上六百元以下罰鍰，並責令補辦登記、
    補照、換照或禁止駕駛，道路交通管理處罰條例第六十條第二項第一款、第十四
    條第二款、第二十五條第三款分別定有明文。
二、原處分意旨略以：本件異議人即受處分人甲○○（原名王德新）於民國九十二年
    五月十七日清晨五時二十分許，駕駛車牌號碼為ＣＭ－五六五二號之自用小客車
    ，在臺中縣大里市○○路一之一巷巷口處，因「不服從交通勤務警察依法令執行
    稽查任務稽查」、「駕照逾期」及「未帶行照」，經臺中縣警察局霧峰分局十九
    甲派出所執勤警員當場以中縣警交字第Ｈ00000000號、第Ｈ00000
    000號違反道路交通管理事件通知單（下稱舉發通知單）分別舉發，嗣異議人
    未於應到案日期前依法申訴，經交通部公路總局臺北區監理所於九十二年十月六
    日以北監自裁字第裁四○－Ｈ00000000號、北監自裁字第裁四○－Ｈ0
    0000000號裁決書裁決，分別裁處異議人罰鍰一千八百元及四千二百元，
    並扣繳駕駛執照。
三、異議意旨則略以：舉發警員之稽查行為屬於臨檢，然未開立書面之臨檢盤查單，
    有違正當法律程序，因此異議人無義務服從警員之稽查，拒絕出示行車執照及駕
    駛執照，僅出示逾期之駕駛執照供警員查證身分，並非持逾期之駕駛執照駕車，
    亦非未隨車攜帶行車執照，另當時異議人並未駕車，係於駕駛座右方之助手席睡
    覺，爰請求撤銷原處分云云。
四、經查：
（一）異議人並不否認其於上開時、地曾遭警稽查及不願出示證件等事實，核與證人
      即當時舉發之警員乙○○所述：「我們前往盤查，請他（指異議人）拿出證件
      ，一開始他不願意拿出來，後來才慢慢從車窗的縫隙中拿出駕照給我」（參見
      本院九十三年一月七日訊問筆錄）等語相符，是異議人有不服從警察稽查之行
      為堪以認定。又異議人辯稱其當時並未駕車，係於助手席上睡覺云云，然異議
      人於九十二年九月二日向交通部公路總局臺北區監理所申訴時，僅提及當時未
      行駛於道路上，並未提及係坐在助手席乙節，且於申訴內容第二點中亦自稱為
      「駕駛人」，有該陳述書影本乙份附卷可稽，其嗣後方稱其僅係坐於助手席上
      ，可信度已值存疑；又由卷附異議人所提照片觀之，僅攝得駕駛座方向盤之上
      半部，依該幀照片拍攝之角度，並無法排除係由駕駛座側仰拍攝之可能，亦不
      足為有利於異議人之認定。而證人乙○○業已明確指稱當時異議人係坐在駕駛
      座上，當時車輛並在行駛中等情（參見前揭訊問筆錄），按證人乙○○與異議
      人並無怨隙，且為依法執行職務之公務員，衡情並無構陷異議人之理，如異議
      人確係位於助手席上，一般不會被認為是駕駛人，即無隨身攜帶行照、駕照之
      義務，縱因異議人出示逾期駕照而遭警開單舉發，證人乙○○當無必要再舉發
      「未帶行照」此一違規事實，顯見當時異議人當時應係位於駕駛座上駕車，證
      人乙○○方認為其有攜帶行照、駕照之必要，故應以證人乙○○所述較為可採
      。至異議人雖辯稱舉發警員未開立書面之臨檢盤查單，有違司法院大法官會議
      釋字第五百三十五號解釋之意旨云云；惟依證人乙○○所提卷附答辯報告表之
      現場圖及照片二幀觀之，舉發地點一側為河堤，另一側除有鐵工廠一間外，為
      樹木叢集之處，並無其他建物，雖異議人否認上開照片所攝者為舉發地點，然
      依異議人所提前開照片觀之，拍攝地點亦屬人煙稀少，罕有建物之處；而證人
      乙○○業已詳述當時稽查之原因為：「當時異議人車輛在行駛中，後來突然停
      車靠邊，引擎熄火、車燈熄滅：：因為當時是早晨五點五分，天色很暗，然後
      我們基於合理的懷疑才向前盤查」等情（參見前揭訊問筆錄），按於清晨天色
      昏暗之時，在人煙稀少之處，見警方巡邏車將至而突然靠邊停車，並熄滅車燈
      ，依客觀、合理之判斷，確有可疑是否有刑事犯罪或交通違規之行為，警員據
      此稽查，尚無逾越權限，應屬合法。另警察之臨檢稽查行為並非如搜索行為須
      有令狀始得為之，並不以開立盤查單為要件，前揭釋字第五百三十五號解釋意
      旨雖謂臨檢時經受臨檢人請求時，應給予載明臨檢過程之書面，然該書面紀錄
      係於臨檢結束後方得請求開立，非謂警員需先行開立後方得臨檢，異議人以此
      質疑警員之稽查行為有違正當法律程序，尚有誤會，即無礙於其不服稽查行為
      之認定。至臨檢結束後警員未依異議人聲請開立書面紀錄部分，係屬警察機關
      行政管理事項，異議人應循其餘管道尋求救濟，與本件違規行為無涉，非本院
      所得審究，併此敘明。
（二）又本件異議人於上開時、地經警稽查，雖出示逾期之駕駛執照，然查該逾期之
      普通大貨車之駕駛執照係於九十一年二月八日到期，到期後異議人曾於九十一
      年十月二日因遺失而補發普通大貨車駕駛執照等情，有原處分機關九十三年二
      月六日北監駕字第○九三○○○二一四一號函乙份附卷可稽，而依道路交通安
      全規則第五十二條第一項規定，汽車駕駛執照自發照之日起係每滿六年換發一
      次，足見異議人自上開補發駕照之日起，迄本件為警於九十二年五月十七日稽
      查時止，應已持有有效之普通大貨車駕駛執照。按道路交通管理處罰條例第二
      十二條第一項第六款持逾期之駕駛執照駕車之行為，與同條例第二十五條第三
      款駕駛車輛未隨身攜帶駕駛執照之行為，其處罰之要件不同，無同時構成而應
      併罰之問題，異議人於舉發當時，既已持有有效之普通大貨車駕駛執照駕駛自
      用小客車，應非屬違規之行為，原處分以其係持逾期之駕駛執照駕車，尚有未
      恰，然異議人為警稽查時，未能出示有效之駕駛執照，矧本件舉發警員係依法
      執行交通勤務稽查，已如前述，人民自有服從警員稽查之義務，異議人拒不出
      示駕駛執照，應可認定其當時係未隨身攜帶駕駛執照而駕駛車輛，爰依法將此
      部分之處分撤銷，另行裁處如主文。又異議人當時亦未出示行車執照，同理亦
      得認定其當時未隨車攜帶行車執照，異議人空言警員之稽查係屬違法即可拒絕
      出示行車執照，尚無可採，原處分就此部分並無不當，異議人之異議為無理由
      ，應予駁回。
五、據上論斷，應依道路交通案件處理辦法第十九條、第二十條，裁定如主文。
中      華      民      國    九十三    年      三      月     十五     日
            臺灣板橋地方法院交通法庭
                                        法  官   張  紹  省
右正本證明與原本無異。
如不服本裁定，應於裁定送達後五日內向本院提出抗告狀。
                                        書記官   周  雅  玲
中      華      民      國    九十三    年      三      月     十五     日
